臺灣高等法院刑事判決　　　　　　　　95年度上易字第2469號
上　訴　人
即　被　告　甲○○
　　　　　　　　　　　之5，4.
選任辯護人　劉興業　律師
　　　　　　沈宏裕　律師
上列上訴人因侵占案件，不服臺灣臺北地方法院94年度易字第22
85號，中華民國95年11月10日第一審判決（起訴案號：臺灣臺北
地方法院檢察署94年度偵字第 21831號），提起上訴，本院判決
如下：
    主  文
原判決撤銷。
甲○○連續意圖為自己不法之所有，而侵占對於業務上所持有之
物，處有期徒刑壹年拾月。
    事  實
一、甲○○自88年4月間起，至93年5月底止，在全林飲料有限公
    司（設在臺北市南港區○○○路○段165號 1樓，下稱「全林
    公司」）擔任會計人員，負責將全林公司業務助理嚴素梅每
    日所交付銷售帳款、現金存入公司帳戶內，並持有全林公司
    帳戶存摺、相關帳冊及支出憑證等資料，而自90年 9月間某
    日起，至93年 5月間某日止，先後多次，基於概括犯意，在
    全林公司，連續利用其因上開職務而持有，原本應存入全林
    公司設華僑銀行南港分行，戶名林仁光，帳號000000000000
    0-0 號之帳戶之款項，易持有而為所有之意思，予以侵占入
    己，前後共侵占新臺幣（下同）654 萬7072元。嗣全林公司
    之副理劉瑞琴、嚴素梅發覺全林公司存款短缺，而核對帳冊
    、憑證及存摺紀錄等資料，始報警查辦。
二、案經全林公司訴由臺北市政府警察局松山分局移請臺灣臺北
    地方法院檢察署檢察官偵查起訴。
    理  由
一、訊據被告甲○○固自承曾有侵占全林公司帳款犯行，惟否認
    公訴意旨所指之金額，辯稱：僅約侵占120萬元，且已歸還
    全林公司39萬5,302元等語。經查：（一）本件有關被告自8
    8年4月間起，在全林公司擔任會計人員，且持有告訴人所設
    在華僑銀行南港分行，戶名林仁光，帳號0000000000000－0
    號之帳戶之存摺，嗣因曾有侵占告訴人款項之行為，因而簽
    立切結書，自承侵占業務持有款項39萬5,301元，且本件有
    關工作報表背後T字帳暨傳票現金帳、支出證明單所填載之
    筆跡，均屬被告所書寫等事實，各據被告自承不諱，並與告
    訴人代表人林仁光所指訴情節相符可以採信，被告僅就侵占
    之金額多寡，有所爭執；（二）又全林公司副理劉瑞琴於警
    訊、偵查中分別指稱，我是在93年4月2日在公司內發現被告
    有侵占，被告於同年4月28日上班時，似乎有發現我們有在
    注意她，所以期間都照規定程序存款，直至同年5月12日以
    後，她又故計重施，我們在查問，她辯稱不清楚，但願意賠
    償，事後她也不願意將90年9月份至92年12月份之帳冊繳出
    ，經核對清查被告共侵吞公司665萬4,670元（金額之認定詳
    後述），本件被告侵占貨款，均是應存入林仁光南港分行個
    人帳戶款項，我有要求被告對帳，被告說還未整理好，又說
    她隨便記記而已，經我與嚴素梅打開被告辦公室抽屜，並找
    到被告製作91、92年的帳冊公司除被告製作帳冊外，沒有其
    他人等語（分見93年度偵字第2183號偵查卷宗卷一第24、25
    頁警訊筆錄，同卷宗卷一第45頁偵查筆錄，同卷宗卷二第40
    3頁偵查筆錄），全林公司會計人員嚴素梅則陳稱，經我們
    以存摺核對才發現被告長期將公司款按時、按金額存入，存
    入貨款額有短少現象，並有一個月幾乎未存入金額之記錄等
    語（分見93年度偵字第2183號偵查卷宗卷一第28頁警訊筆錄
    ），均核與告訴人代表人林仁光所指訴情節相符；（三）本
    件被告侵占之金額共計654萬7072元，業經臺彎台北地方法
    院民事庭審認明確，並經本院民事庭駁回上訴確定在案，此
    有臺彎台北地方法院93年度重訴字第927號民事判決影本（
    見原審卷第127頁至第130頁）、本院94年度重上訴字第561
    號民事判決影本（見本院卷第29頁至第38頁）各一份可憑；
    （四）此外，復有被告所立切結書影本1紙（見95年度發查
    字第1661號偵查卷宗）、華僑銀行南港分行00000000000000
    、00000000000000、號活儲帳戶及交易明細總表、存摺影本
    1份、T字帳影本、傳票現金支出表等可查。本件被告所涉業
    務侵占犯行，均臻明確，堪以認定，應予依法論科。
二、按法律變更之比較適用，比較時應就罪刑有關連續犯暨其他
    法定加減（如身分加減）與加減例等一切情形，綜其全部罪
    刑之結果而為比較；且就比較之結果，須為整體之適用，不
    能割裂分別適用各該有利於行為人之法律，此即法律變更之
    比較適用所應遵守之「罪刑綜合比較原則」及「擇用整體性
    原則」（參照最高法院24年上字第4634號判例、同院27年上
    字第2615號判例，及最高法院95年第八次刑事庭會議決議）
    。查被告行為後，刑法於94年2月2日修正公布，於95年7月1
    日施行。其中：
 （一）刑法第2條第1項修正為：「行為後法律有變更者，適用
       行為時之法律，但行為後之法律有利於行為人者，適用
       最有利於行為人之法律」，此條規定乃與刑法第1條罪刑
       法定主義契合，而貫徹法律禁止溯及既往原則，係規範
       行為後法律變更所生新舊法律比較適用之準據法，是刑
       法第2條本身雖經修正，但刑法第2條既屬適用法律之準
       據法，本身尚無比較新舊法之問題，應一律適用裁判時
       之現行刑法第2條規定以決定適用之刑罰法律，合先敘明
       。
 （二）刑法第56條連續犯之規定，新法業已刪除，此刪除雖非
       犯罪構成要件之變更，但顯已影響行為人刑罰之法律效
       果，自屬法律有變更，應有刑法第2條第1項之適用。本
       件被告先後數次業務侵占犯行，如依舊法，因時間緊接
       ，所犯罪名相同，顯係出於概括之犯意為之，為連續犯
       ，以一罪論，並得加重其刑至二分之一，如依新法，無
       連續犯規定，應分論併罰，比較新、舊法結果，以舊法
       較為有利，應依被告行為時法律即舊法論以連續犯。
 （三）綜上，本件經綜合觀察全部罪刑比較之結果，就上開修
       正部分，依修正後刑法第2條第1項前段規定，應適用行
       為時法即舊法之規定。
三、查被告身為全仁公司會計人員，侵占其因業務所持有應存入
    特定帳戶之告訴人款項，所為係犯刑法第336條第2項之業務
    侵占罪。
四、原審認被告罪證明確，據予論科，固非無見，惟查，被告前
    後共侵占654萬7072元，原審誤為712萬804元，即有未合。
    被告上訴意旨，仍執陳詞，辯稱僅約侵占120萬元云云，雖
    無理由，惟原判決既有上開可議之處，自應由本院撤銷改判
    。爰審酌被告利用職務上之機會，侵占其因業務所持有之告
    訴人財物達六百餘萬元，影響告訴人之權益甚鉅，且犯後不
    僅未能坦承侵占金額，態度不佳等一切情狀，量處如主文第
    二項所示之刑。
據上論斷，應依刑事訴訟法第369條第1項前段、第364條、第299
條第1項前段，刑法第2條第1項前段、第336條第2項，修正前刑
法第56條，罰金罰鍰提高標準條例第1條前段，判決如主文。
本案經檢察官賴俊雄到庭執行職務。
中　　華　　民　　國　　96　　年　　5　　月　　 23　　日
　　　　　　　　　刑事第十六庭審判長法　官  葉騰瑞
　　　　　　　　　　　　　　　　    法　官  楊貴雄
　　　　　　　 　 　　　　　　　　　法　官  莊明彰
以上正本證明與原本無異。
不得上訴。
                                    書記官　周素秋
中　　華　　民　　國　　96　　年　　5 　　月　　23　　日
附錄：本案論罪科刑法條全文
中華民國刑法第336條
（公務公益侵占罪、業務侵占罪）
對於公務上或因公益所持有之物，犯前條第 1 項之罪者，處 1
年以上 7 年以下有期徒刑，得併科 5 千元以下罰金。
對於業務上所持有之物，犯前條第 1 項之罪者，處 6 月以上
5 年以下有期徒刑，得併科 3 千元以下罰金。
前二項之未遂犯罰之。
